【裁判字號】    90,上易,3636
【裁判日期】    901225
【裁判案由】    妨害名譽
【裁判全文】
臺灣高等法院刑事判決                            九十年度上易字第三六三六號
    上  訴  人
    即自 訴 人  甲○○
    被      告  乙○○
右上訴人因自訴被告妨害名譽案件，不服臺灣台北地方法院九十年度自字第一二二號
，中華民國九十年九月十四日第一審判決，提起上訴，本院判決如左：
    主  文
上訴駁回。
    理  由
一、自訴意旨略以：被告乙○○為台灣板橋地方法院八十八年度重訴字三三五號民事
    損害賠償事件原告孫幼英之訴訟代理人，自訴人甲○○係該案被告高慧敏之夫。
    被告於該案民國（以下同）八十九年十月二十四日開庭時，因對其請求傳訊之證
    人胡寶梅供詞不滿，明知自訴人並未寫信恐嚇胡寶梅，竟意圖散布於眾，當庭陳
    述：胡寶梅沒講實話，因她受甲○○寫信恐嚇，所以現在不願意出來作證，包括
    本案另一證人周達桂，也因受到甲○○恐嚇，不敢到庭作證等語，因認被告涉有
    刑法第三百十條之誹謗罪。
二、按犯罪事實應依證據認定之，無證據不得推定其犯罪事實，不能證明被告犯罪者
    ，應諭知無罪之判決，刑法第一百五十四條、第三百零一條第一項分別定有明文
    。次按刑法第三百十條第一項誹謗罪之成立，以行為人主觀上有散布於眾之意圖
    ，而客觀上有指摘或傳述之行為，且所指摘或傳述者，足以毀損他人名譽為構成
    要件。又言論自由為人民之基本權利，憲法第十一條有明文保障，國家應給予最
    大限度之維護，俾使實現自我、溝通意見、追求真理及監督各種政治或社會活動
    之功能得以發揮，又為兼顧對個人名譽、隱私及公共利益之保護，法律得對言論
    自由依其傳播方式為合理之限制，刑法第三百十條第一項及第二項誹謗罪即係保
    護個人法益而設，並為防止妨礙他人之自由權利所必要，符合憲法第二十三條規
    定之意旨。而立法者另於第三百十一條規定：「以善意發表言論，而有左列情形
    之一者，不罰：一、因自衛、自辯或保護合法之利益者。二、公務員因職務而報
    告者。三、對於可受公評之事，而為適當之評論者。四、對於中央及地方之會議
    或法院或公眾集會之記事，而為適當之載述者。」係法律就誹謗罪特設之阻卻違
    法事由，目的即在維護善意發表意見之自由，使法院得據以於個案中就可能的基
    本權衝突情形，於違法性的判斷上做進一步的衡量決定，不生牴觸憲法問題。至
    刑法第三百十條第三項規定：對所誹謗之事，能證明其為真實者不罰，係針對言
    論內容與事實相符者之保障，並藉以限定刑罰權之範圍，非謂指摘或傳述誹謗事
    項之行為人，必須自行證明其言論內容確屬真實，始能免於刑責。惟行為人雖不
    能證明言論內容為真實，但依其所提證據資料，認為行為人有相當理由確信其為
    真實者，即不能以誹謗罪之刑責相繩，亦不得以此項規定而免除檢察官或自訴人
    於訴訟程序中，依法應負行為人故意毀損他人名譽之舉證責任，或法院發現其為
    真實之義務，業經司法院大法官釋字第五百零九號解釋闡釋在案。
三、自訴意旨認被告涉有誹謗罪嫌，係以被告明知自訴人未恐嚇證人，仍於公開法庭
    上為不實之指摘，以訴訟上之攻擊防禦方法達誹謗自訴人名譽之目的等情，為其
    論據。訊據被告乙○○固坦承為前揭事件原告孫幼英之訴訟代理人，惟堅詞否認
    有何誹謗之犯行，辯稱：伊在法庭上並未說自訴人有「恐嚇」之行為，僅表示證
    人胡寶梅係因心裡有所顧忌而畏於作證，此業經原審勘驗錄音帶並製有勘驗筆錄
    記載甚詳，而自訴人寄發函文後，並分別對已於另案出庭作證之職員黃麗蓮與周
    達桂提起偽證之告訴，伊本於孫幼英訴訟代理人之身分，經孫幼英之告知及交付
    上開自訴人之信函影本，獲知自訴人之前開行為及若干證人不敢出庭作證之心態
    ，而於開庭時向承審法官說明，伊僅係單純陳述事實及為訴訟上之防禦，並無故
    意毀損自訴人之名譽及意圖散布於眾之意圖等語。
四、經查：（一）、原審調取上開民事事件八十九年十月二十四日開庭之錄音帶當庭
    勘驗結果，被告係於證人胡寶梅證述完畢後，經承審法官詢問兩造對證人之證詞
    有無意見時，認為證人證詞與先前有所出入，除請證人再作補充說明外，並聲請
    法官對證人胡寶梅補充訊問：「在兩造訴訟後，胡寶梅有無接過甲○○之信說要
    他們不要介入雙方之訴訟？」等語，該問題經承審法官諭知與本案無關後，被告
    陳述：「有，今天為什麼她（指胡寶梅）有很多話不敢講，是因為她有收過這樣
    的信，因為甲○○曾寫信給很多職員說你們不要管，如果你們誰出來講就要告他
    偽證，結果周達桂跟黃麗蓮兩人出來作證後，就被他（指自訴人）告，我們主要
    是要證明她有很多話不敢講，是因她有顧忌」等語，有原審九十年六月二十二日
    勘驗筆錄在卷可稽（參原審刑事卷宗第一一三頁至第一一四頁）。揆諸上開被告
    陳述之內容，被告並未陳述證人胡寶梅及周達桂受到自訴人之「恐嚇」等語，是
    自訴人指訴被告有為前揭言詞，容有誤認；（二）、被告係於承審法官詢問其就
    證人之證詞有無意見及聲請詢問證人之問題與本案有何關聯性後，始為上開言論
    ，且觀其陳述前後內容，係就證人之陳述可否採信一節，表達其主觀上之意見及
    推論，是被告發表前開言論之目的，顯係對承審法官問題之回答，並作為訴訟上
    之攻擊防禦方法，並非意在貶損自訴人之社會上評價，實難遽認其主觀上有誹謗
    自訴人之故意及散布於眾之意圖。又被告所稱其當事人孫幼英向伊表示自訴人曾
    寫信給公司很多職員阻止其等介入該案，否則就對之提起偽證告訴等語，並經提
    出上開信函，且公司職員周達桂及黃麗蓮到庭作證後，確實被告偽證罪等情，故
    以之作為證人胡寶梅之證詞有所隱瞞及證人周達桂不到庭之原因一節，業據被告
    提出自訴人不否認為其親筆書寫，而於八十八年十月二十日所寄發之信函為證，
    按該信函之內容為：「各位同仁，八十八年二月九日董事長親赴大西洋召見張佑
    群及鍾素娥，希望他們轉告同仁董事長家務事切莫涉入，已涉入者立即退出，否
    則依法辦理，以維公理」等語，核與證人孫秀英於原審調查時證述：自訴人有發
    函寄給旭順公司之七個職員，拿到信的職員都把信轉交給伊，有位在上嫻公司之
    職員有傳真該信函給伊，伊有將該信函交給被告等語相符（參原審刑事卷宗第二
    九頁），並經證人胡寶梅於原審調查時證稱：伊在出庭前有接到上開上嫺公司之
    信函，該信函是寄到伊家，伊有看過信函之內容，其內容是要伊離開公司後不要
    管公司之事，這封信是以自訴人之名義寫的等語屬實（參見原審刑事卷宗第九十
    頁），且自訴人亦不否認其經營之上嫺公司曾控告周達桂偽證罪，而自訴人之妻
    高慧敏經營之唐群公司為上嫺公司之關係企業，亦曾控告黃麗蓮偽證罪等情（參
    原審刑事卷宗第一三三頁至第一三四頁），亦經證人高慧敏為相同證述在卷（參
    原審刑事卷宗第一三五頁），復有被告所提出之台北地方法院檢察署檢察官八十
    九年度偵字第八六九一號被告黃麗蓮被訴偽證罪不起訴處分書及八十九年度偵字
    第五一七五號周達桂被訴偽證罪之不起訴處書各一紙附卷可稽（參原審刑事卷宗
    第三七頁至第三九頁、一五二至第一五三頁），是被告辯稱其認為證人胡寶梅證
    詞有所保留之原因，是因受該信函及有職員被訴偽證罪之影響等語，尚非全然無
    據，其推論亦無違常情，顯非其故意虛構，是其辯稱並無誹謗自訴人之意等語，
    應堪採信，自難認其有散布於眾之意圖及誹謗之故意。自訴人雖於本院指稱：被
    告認為證人胡寶梅受自訴人信函之影響而於本案證詞有所保留，但被告另在台灣
    台北地方法院就本案相關之民、刑事案件審理時，分別聲請傳訊胡寶梅，胡寶梅
    並於八十九年一月六日及同年月二十五日到庭作證，經詢問與本案相同之問題，
    並將胡寶梅之證詞引用於其餘相關案件之答辯書狀中，足見被告明知該證人未受
    信函之影響，竟仍於系爭民事事件開庭中，陳指證人受自訴人之信函影響證詞有
    所保留，被告主觀上有誹謗之故意等語，惟揆諸首揭說明，自訴人所，尚不足採
    。又自訴人另請求傳訊證人胡寶梅、周達桂、黃麗蓮以查其等是否有接獲伊寄送
    之信件，並請求證人胡寶梅提出其所收受之信函等語，因本件事證已明，核無必
    要；（三）、被告身為訴訟代理人，對證人之證詞陳述其意見，應盡辯論職責，
    且核其於本案之言論內容，並未逾其答覆承審法官詢問之必要範圍，故亦應認其
    係為自衛、自辯或保護其當事人訴訟上之合法利益，而善意發表言論。綜上所述
    ，被告於開庭時發表上述言論，業據其提出其有相當理由確信其所言為真實之證
    據資料，且核其內容，並未逾訴訟上攻擊防禦之範圍，自難認其主觀上有誹謗之
    故意，此外復查無其他證據足證被告有不法之犯行，揆諸首揭說明，自屬不能證
    明被告犯罪。
五、原審以不能證明被告犯罪，而為被告無罪之諭知，核無不合，自訴人上訴意旨仍
    執陳詞，指訴被告犯罪，執之指摘原判決不當，為無理由，應予駁回。
據上論斷，應依刑事訴訟法第三百六十八條，判決如主文。
中      華      民      國    九十      年      十二    月    二十五    日
                            台灣高等法院刑事第十五庭
                                審判長法  官  房  阿  生
                                      法  官  雷  元  結
                                      法  官  鄧  振  球
右正本證明與原本無異。
不得上訴。
                                      書記官  洪  秋  帆
中      華      民      國    九十      年      十二    月    二十八    日


司法院資訊處製作；財團法人民間司法改革基金會備份。
